ACORDAO-COMPLETO-2515816

ACÓRDÃO 557/2022 ATA 2/2022 - PRIMEIRA CÂMARA

VISTOS, relatados e discutidos estes autos de tomada de contas especial instaurada pela Secretaria Especial da Cultura em desfavor da empresa individual "Roberto Rozendo de Freitas 89053087320" e de seu dirigente, em razão de omissão no dever de prestar contas dos recursos captados por força do projeto cultural Pronac 15-0271, cujo nome é "Syntagma - Solos Nordestinos",
ACORDAM os Ministros do Tribunal de Contas da União, reunidos em sessão da Primeira Câmara, diante das razões expostas pelo relator, em:
9.1. excluir da relação processual a empresa "Roberto Rozendo de Freitas 89053087320";
9.2. considerar revel Roberto Rozendo de Freitas, para todos os efeitos, com fundamento no art. 12, § 3º, da Lei 8.443/1992, dando-se prosseguimento ao processo;
9.3. julgar irregulares as contas de Roberto Rozendo de Freitas, com fundamento nos arts. 1º, inciso I, 16, III, "a" e "c", 19 e 23, III, da Lei 8.443/1992, e condená-lo ao pagamento do débito de R$ 162.000,00 (cento e sessenta e dois mil reais) , com a fixação do prazo de quinze dias, a contar da notificação, para que comprove, perante o Tribunal  (art. 214, inciso III, alínea "a", do Regimento Interno do TCU) , o recolhimento das dívida ao Tesouro Nacional, atualizada monetariamente e acrescida dos juros de mora, calculados a partir de 30/12/2015 até a data do recolhimento, na forma prevista na legislação em vigor;
9.4. aplicar a Roberto Rozendo de Freitas a multa prevista no artigo 57 da Lei 8.443/1992, no valor de R$ 200.000,00 (duzentos mil reais) , fixando-lhe o prazo de 15 (quinze) dias, a contar da notificação, para que comprove, perante o Tribunal (art. 214, inciso III, alínea "a", do Regimento Interno) , o recolhimento da dívida ao Tesouro Nacional, atualizada monetariamente desde a data do presente acórdão até a do efetivo recolhimento, se for paga após o vencimento, na forma da legislação em vigor;
9.5. autorizar a cobrança judicial da dívida, caso não atendida a notificação, nos termos do art. 28, inciso II, da Lei 8.443/1992, c/c o art. 219, inciso II, do Regimento Interno do TCU; 
9.6. encaminhar cópia deste acórdão ao Procurador-Chefe da Procuradoria da República no Estado do Ceará, nos termos do § 3º do art. 16 da Lei 8.443/1992, para adoção das medidas que entender cabíveis.

Tomada de contas especial instaurada pelo(a) Secretaria Especial de Cultura em razão de omissão no dever de prestar contas, Lei Rouanet.

Primeira Câmara

Secretaria Especial da Cultura.

3. Interessados/Responsáveis:
3.1. Responsáveis: Roberto Rozendo de Freitas (XXX.530.873-XX); Roberto Rozendo de Freitas 89053087320 (17.933.199/0001-03).

13.1. Ministros presentes: Benjamin Zymler (na Presidência), Walton Alencar Rodrigues (Relator) e Jorge Oliveira.
13.2. Ministro-Substituto convocado: Augusto Sherman Cavalcanti.
13.3. Ministro-Substituto presente: Weder de Oliveira.

WALTON ALENCAR RODRIGUES

Transcrevo a seguir a instrução do Auditor (peça 46) , que contou com a anuência do corpo diretivo da unidade técnica (peças 47 e 48) :
1.	Cuidam os autos de tomada de contas especial instaurada pela Secretaria de Fomento e Incentivo à Cultura, da Secretaria Especial da Cultura (SEFIC/SECULT) , em desfavor do proponente, o microempreendedor individual "Roberto Rozendo de Freitas 89053087320" (CNPJ: 17.933.199/0001-03) , e de seu respectivo dirigente, Roberto Rozendo de Freitas (CPF: XXX.530.873-XX) , em razão de omissão no dever de prestar contas dos recursos captados por força do projeto cultural Pronac 15-0271, cujo nome é "Syntagma - Solos Nordestinos".
HISTÓRICO
2.	Em 12/12/2018, com fundamento na IN/TCU 71/2012, alterada pela IN/TCU 76/2016 e DN/TCU 155/2016, o dirigente da SEFIC autorizou a instauração da tomada de contas especial (peça 14) , caso não houvesse o ressarcimento do dano apurado, como de fato não ocorreu. O processo foi registrado no sistema e-TCE com o número 2873/2019.
3.	A Portaria nº 360/2015, publicada em 23/6/2015, autorizou a captação do valor de apoio, totalizando R$ 324.318,00, no período inicial de 23/6/2015 a 31/12/2015 (peça 6) , prorrogado até 30/6/2016 (peça 10) , com prazo para execução dos recursos de 30/12/2015 (data da captação dos recursos) a 1/10/2016, recaindo um prazo para prestação de contas estendido até 20/2/2017 (peça 12) .
4.	A empresa proponente captou recursos autorizados, no montante de R$ 162.000,00, conforme atesta o extrato bancário (peça 8, p. 1) .
5.		O fundamento para a instauração da Tomada de Contas Especial, conforme consignado na matriz de responsabilização elaborada pelo tomador de contas (peça 28) , foi a constatação da seguinte irregularidade: 
Não comprovação da boa e regular aplicação dos recursos federais repassados à ROBERTO ROZENDO DE FREITAS 89053087320, em face da omissão no dever de prestar contas dos valores transferidos, no âmbito do projeto Syntagma - Solos Nordestinos, no período de 30/12/2015 a 1/10/2016, cujo prazo encerrou-se em 20/2/2017.
6.	Os responsáveis arrolados na fase interna foram devidamente comunicados e, diante da ausência de justificativas suficientes para elidir a irregularidade e da não devolução dos recursos, instaurou-se a tomada de contas especial.
7.	No relatório do tomador de contas acostado à peça 27 (desconsiderar o documento da peça 29, conforme descrito no item 7 da instrução inicial- peça 38) , concluiu-se que o prejuízo importaria no valor original de R$ 162.000,00, imputando-se a responsabilidade ao proponente, o microempreendedor individual "Roberto Rozendo de Freitas 89053087320", e ao Sr. Roberto Rozendo de Freitas, na condição de dirigente.
8.	Em 12/11/2019, a Controladoria-Geral da União emitiu o relatório de auditoria (peça 31) , em concordância com o relatório do tomador de contas. O certificado de auditoria e o parecer do dirigente do órgão de controle interno também concluíram pela irregularidade das presentes contas (peças 32 e 33) .
9.	Em 22/1/2020, o ministro responsável pela área atestou haver tomado conhecimento das conclusões contidas no relatório e certificado de auditoria, bem como do parecer conclusivo do dirigente do órgão de controle interno, manifestando-se pela irregularidade das contas, e determinou o encaminhamento do processo ao Tribunal de Contas da União (peça 34) .
10.	Na instrução inicial (peça 38) , analisando-se os documentos nos autos, concluiu-se pela necessidade de realização de citação e audiência para as seguintes irregularidades: 
10.1.	Irregularidade 1: não comprovação da boa e regular aplicação dos recursos federais recebidos pelo microempreendedor individual "Roberto Rozendo de Freitas 89053087320", por força do Pronac 15-0271, em face da omissão no dever de prestar contas dos valores captados no âmbito do projeto incentivado "Syntagma - Solos Nordestinos".
10.1.1.	Evidências da irregularidade: documentos técnicos presentes nas peças 6, 7, 8, 9, 10, 12, 13, 14, 15, 16, 18, 19, 20, 21, 22 e 23.
10.1.2.	Normas infringidas: art. 37, "caput", c/c o art. 70, parágrafo único, da Constituição da República Federativa do Brasil; art. 93, do Decreto-lei 200/1967; art. 66, do Decreto 93.872/1986; art. 10, inciso VI, e art. 90, parágrafo único, da Instrução Normativa MinC nº 1/2013; art. 51, inciso III, alínea "a", da Instrução Normativa MinC nº 5/2017.
10.2.		Débito relacionado aos responsáveis Roberto Rozendo de Freitas 89053087320 (CNPJ: 17.933.199/0001-03) e Roberto Rozendo de Freitas (CPF: XXX.530.873-XX) :
	Data de ocorrência
	Valor histórico (R$) 

	30/12/2015
	162.000,00

10.2.1.	Cofre credor: Tesouro Nacional (indicado pela SEFIC às peças 18, 19 e 25) .
10.2.2.	Responsável: Roberto Rozendo de Freitas 89053087320 (CNPJ: 17.933.199/0001-03) .
10.2.2.1.	Conduta: não demonstrar a boa e regular aplicação dos recursos federais recebidos e geridos por meio do projeto incentivado em questão, em face da omissão da devida prestação de contas, cujo prazo para apresentação encerrou em 20/2/2017.
10.2.2.2.	Nexo de causalidade: a conduta descrita impediu o estabelecimento do nexo causal entre as possíveis despesas efetuadas com os recursos federais recebidos, no âmbito do instrumento em questão, implicando presunção de dano ao erário.
10.2.2.3.	Culpabilidade: não há excludentes de ilicitude, de culpabilidade e de punibilidade; é razoável supor que o administrador responsável pela pessoa jurídica tinha consciência da ilicitude de sua conduta; era exigível conduta diversa da praticada, qual seja, desincumbir-se do seu dever por meio da apresentação da prestação de contas no prazo e forma devidos. 
10.2.3.	Responsável: Roberto Rozendo de Freitas (CPF: XXX.530.873-XX) .
10.2.3.1.	Conduta: não demonstrar a boa e regular aplicação dos recursos federais recebidos e geridos por meio do projeto incentivado em questão, em face da omissão da devida prestação de contas, cujo prazo para apresentação encerrou em 20/2/2017.
10.2.3.2.	Nexo de causalidade: a conduta descrita impediu o estabelecimento do nexo causal entre as possíveis despesas efetuadas com os recursos federais recebidos, no âmbito do instrumento em questão, implicando presunção de dano ao erário.
10.2.3.3.	Culpabilidade: não há excludentes de ilicitude, de culpabilidade e de punibilidade; é razoável supor que o responsável tinha consciência da ilicitude de sua conduta; era exigível conduta diversa da praticada, qual seja, desincumbir-se do seu dever por meio da apresentação da prestação de contas no prazo e forma devidos. 
11.	Encaminhamento: citação.
11.1.	Irregularidade 2: não cumprimento do prazo originalmente estipulado para prestação de contas do do projeto incentivado, cujo prazo encerrou-se em 20/2/2017.
11.1.1.	Evidências da irregularidade: documentos técnicos presentes nas peças 6, 10, 11, 12, 13, 14, 15, 16, 18, 19, 20, 21, 22 e 23.
11.1.2.	Normas infringidas: art. 37, caput, c/c o art. 70, parágrafo único, da Constituição da República Federativa do Brasil; art. 93, do Decreto-lei 200/1967; art. 66, do Decreto 93.872/1986; art. 29, da Lei 8.313/1991.
11.1.3.	Responsável: Roberto Rozendo de Freitas (CPF: XXX.530.873-XX) .
11.1.3.1.	Conduta: descumprir o prazo originalmente estipulado para prestação de contas dos recursos federais recebidos à conta do instrumento em questão, o qual se encerrou em 20/2/2017, bem como não apresentar justificativas ao concedente que demonstrassem a existência de impedimento de prestar contas quando do vencimento do referido prazo.
11.1.3.2.	Nexo de causalidade: a conduta descrita impediu o estabelecimento do nexo causal entre as possíveis despesas efetuadas com os recursos recebidos, no âmbito do instrumento em questão.
11.1.3.3.	Culpabilidade: não há excludentes de ilicitude, de culpabilidade e de punibilidade; é razoável supor que o responsável tinha consciência da ilicitude de sua conduta; era exigível conduta diversa da praticada, qual seja, desincumbir-se do seu dever por meio da apresentação da prestação de contas no prazo e forma devidos. 
12.	Encaminhamento: audiência.
13.	Em cumprimento ao pronunciamento da unidade (peça 40) , foram efetuadas citação e audiência dos responsáveis, nos moldes adiante:
Comunicação: Ofício 34228/2021 - Seproc (peça 43) 
Data da Expedição: 2/8/2021
Data da Ciência: 5/8/2021 (peça 44) 
Nome Recebedor: Fábio Vinicius V. Ferreira
Observação: Ofício enviado para o endereço dos responsáveis, conforme pesquisa na base de dados  no sistema da Receita Federal, custodiada pelo TCU (peças 41 e 42) .
Fim do prazo para a defesa: 20/8/2021	
14.	Conforme Despacho de Conclusão das Comunicações Processuais (peça 45) , as providências inerentes às comunicações processuais foram concluídas. 
15.	Transcorrido o prazo regimental, os responsáveis Roberto Rozendo de Freitas 89053087320 e Roberto Rozendo de Freitas permaneceram silentes, devendo ser considerados reveis, nos termos do art. 12, § 3º, da Lei 8.443/1992.
ANÁLISE DOS PRESSUPOSTOS DE PROCEDIBILIDADE DA IN/TCU 71/2012
Avaliação de Viabilidade do Exercício do Contraditório e Ampla Defesa
16.	Verifica-se que não houve o transcurso de mais de dez anos desde o fato gerador sem que tenha havido a notificação dos responsáveis pela autoridade administrativa federal competente (art. 6º, inciso II, c/c art. 19 da IN/TCU 71/2012, modificada pela IN/TCU 76/2016) , uma vez que o fato gerador da irregularidade sancionada ocorreu em 21/2/2017, 2017, que corresponde ao prazo derradeiro para se apresentar a devida prestação de contas, e os responsáveis foram notificados sobre as irregularidades pela autoridade administrativa competente conforme abaixo:
16.1.	Roberto Rozendo de Freitas 89053087320, por meio do ofício acostado à peça 20, recebido em 19/8/2019, conforme AR (peça 22) .
16.2.	Roberto Rozendo de Freitas, por meio do ofício acostado à peça 21, também recebido em 19/8/2019, conforme AR (peça 23) .
Valor de Constituição da TCE 	
17.	Verifica-se, ainda, que o valor atualizado do débito apurado (sem juros) em 1/1/2017 é de R$ 173.842,20, portanto superior ao limite mínimo de R$ 100.000,00, na forma estabelecida conforme os arts. 6º, inciso I, e 19 da IN/TCU 71/2012, modificada pela IN/TCU 76/2016. 
OUTROS PROCESSOS/DÉBITOS NOS SISTEMAS DO TCU COM OS MESMOS RESPONSÁVEIS
18.	Informa-se que não foi encontrado débito imputável aos responsáveis em outros processos no Tribunal.
19.	A tomada de contas especial está, assim, devidamente constituída e em condição de ser instruída.
EXAME TÉCNICO
Da validade das notificações:
20.	Preliminarmente, cumpre tecer breves considerações sobre a forma como são realizadas as comunicações processuais no TCU. A esse respeito, destacam-se o art. 179, do Regimento Interno do TCU (Resolução 155, de 4/12/2002) e o art. 4º, inciso III, § 1º, da Resolução TCU 170, de 30 de junho de 2004, in verbis:
Art. 179. A citação, a audiência ou a notificação, bem como a comunicação de diligência, far se-ão:
I - mediante ciência da parte, efetivada por servidor designado, por meio eletrônico, fac-símile, telegrama ou qualquer outra forma, desde que fique confirmada inequivocamente a entrega da comunicação ao destinatário;
II - mediante carta registrada, com aviso de recebimento que comprove a entrega no endereço do destinatário;
III - por edital publicado no Diário Oficial da União, quando o seu destinatário não for localizado
 (...) 
Art. 3º As comunicações serão dirigidas ao responsável, ou ao interessado, ou ao dirigente de órgão ou entidade, ou ao representante legal ou ao procurador constituído nos autos, com poderes expressos no mandato para esse fim, por meio de:
I - correio eletrônico, fac-símile ou telegrama;
II - servidor designado;
III - carta registrada, com aviso de recebimento;
IV - edital publicado no Diário Oficial da União, quando o seu destinatário não for localizado, nas hipóteses em que seja necessário o exercício de defesa.
Art. 4º. Consideram-se entregues as comunicações:
I - efetivadas conforme disposto nos incisos I e II do artigo anterior, mediante confirmação da ciência do destinatário;
II - realizadas na forma prevista no inciso III do artigo anterior, com o retorno do aviso de recebimento, entregue comprovadamente no endereço do destinatário;
III - na data de publicação do edital no Diário Oficial da União, quando realizadas na forma prevista no inciso IV do artigo anterior.
§ 1º O endereço do destinatário deverá ser previamente confirmado mediante consulta aos sistemas disponíveis ao Tribunal ou a outros meios de informação, a qual deverá ser juntada ao respectivo processo.
 (...) 
21.	Bem se vê, portanto, que a validade da citação via postal não depende de que o aviso de recebimento seja assinado pelo próprio destinatário da comunicação, o que dispensa, no caso em tela, a entrega do AR em "mãos próprias". A exigência da norma é no sentido de o Tribunal verificar se a correspondência foi entregue no endereço correto, residindo aqui a necessidade de certeza inequívoca. 
22.	Não é outra a orientação da jurisprudência do TCU, conforme se verifica dos julgados a seguir transcritos:
São válidas as comunicações processuais entregues, mediante carta registrada, no endereço correto do responsável, não havendo necessidade de que o recebimento seja feito por ele próprio (Acórdão 3648/2013-TCU-Segunda Câmara, Relator Min. José Jorge) ;
É prescindível a entrega pessoal das comunicações pelo TCU, razão pela qual não há necessidade de que o aviso de recebimento seja assinado pelo próprio destinatário. Entregando se a correspondência no endereço correto do destinatário, presume-se o recebimento da citação. (Acórdão 1019/2008-TCU-Plenário, Relator Min. Benjamin Zymler) ;
As comunicações do TCU, inclusive as citações, deverão ser realizadas mediante Aviso de Recebimento - AR, via Empresa Brasileira de Correios e Telégrafos, bastando para sua validade que se demonstre que a correspondência foi entregue no endereço correto. (Acórdão 1526/2007-TCU-Plenário, Relator Min. Aroldo Cedraz) .
23.	A validade do critério de comunicação processual do TCU foi referendada pelo Supremo Tribunal Federal, nos termos do julgamento do MS-AgR 25.816/DF, por meio do qual se afirmou a desnecessidade da ciência pessoal do interessado, entendendo-se suficiente a comprovação da entrega do "AR" no endereço do destinatário:
Ementa: agravo regimental. Mandado de segurança. Desnecessidade de intimação pessoal das decisões do tribunal de contas da união. art. 179 do regimento interno do TCU. Intimação do ato impugnado por carta registrada, iniciado o prazo do art. 18 da lei nº 1.533/51 da data constante do aviso de recebimento. Decadência reconhecida. Agravo improvido.
O envio de carta registrada com aviso de recebimento está expressamente enumerado entre os meios de comunicação de que dispõe o Tribunal de Contas da União para proceder às suas intimações.
O inciso II do art. 179 do Regimento Interno do TCU é claro ao exigir apenas a comprovação da entrega no endereço do destinatário, bastando o aviso de recebimento simples. 
Da revelia dos responsáveis Roberto Rozendo de Freitas 89053087320 e Roberto Rozendo de Freitas
24.	No caso vertente, a citação dos responsáveis se deu em endereço proveniente da base de CPFs da Receita Federal, em sistema custodiado pelo TCU. A entrega do ofício citatório nesse endereço ficou comprovada (a microempresa individual e seu dirigente possuem o mesmo endereço, conforme pesquisa às peças 41 e 42) .
25.	Nos processos do TCU, a revelia não leva à presunção de que seriam verdadeiras todas as imputações levantadas contra os responsáveis, diferentemente do que ocorre no processo civil, em que a revelia do réu opera a presunção da verdade dos fatos narrados pelo autor (Acórdão 1009/2018-TCU-Plenário, Relator Min. Bruno Dantas; 2369/2013 - TCU - Plenário, Relator Min. Benjamin Zymler e 2449/2013 - TCU - Plenário, Relator Min. Benjamin Zymler) . Dessa forma, a avaliação da responsabilidade do agente não pode prescindir da prova existente no processo ou para ele carreada. 
26.	Ao não apresentar sua defesa, os responsáveis deixaram de produzir prova da regular aplicação dos recursos sob sua responsabilidade, em afronta às normas que impõem aos gestores públicos a obrigação legal de, sempre que demandados pelos órgãos de controle, apresentar os documentos que demonstrem a correta utilização das verbas públicas, a exemplo do contido no art. 93 do Decreto-Lei 200/1967: "Quem quer que utilize dinheiros públicos terá de justificar seu bom e regular emprego na conformidade das leis, regulamentos e normas emanadas das autoridades administrativas competentes." 
27.	Mesmo as alegações de defesa não sendo apresentadas, considerando o princípio da verdade real que rege esta Corte, procurou-se buscar, em manifestações dos responsáveis na fase interna desta Tomada de Contas Especial, se havia algum argumento que pudesse ser aproveitado a seu favor. 
28.	No entanto, os responsáveis não se manifestaram na fase interna, não havendo, assim, nenhum argumento que possa vir a ser analisado e posteriormente servir para afastar as irregularidades apontadas.
29.	Em se tratando de processo em que a parte interessada não se manifestou acerca das irregularidades imputadas, não há elementos para que se possa efetivamente aferir e reconhecer a ocorrência de boa-fé na conduta dos responsáveis, podendo este Tribunal, desde logo, proferir o julgamento de mérito pela irregularidade das contas, conforme os termos dos §§ 2º e 6º do art. 202 do Regimento Interno do TCU. (Acórdão 2064/2011-TCU-Primeira Câmara (relator Min. Ubiratan Aguiar) , 6.182/2011-TCU-1ª Câmara (relator Min. Weber de Oliveira) , 4.072/2010-TCU-1ª Câmara (Relator Min. Valmir Campelo) , 1.189/2009-TCU-1ª Câmara (Relator Min. Marcos Bemquerer) , 731/2008-TCU-Plenário (Relator Min. Aroldo Cedraz) .
30.	Dessa forma, os responsáveis Roberto Rozendo de Freitas 89053087320 e Roberto Rozendo de Freitas devem ser considerados revéis, nos termos do art. 12, § 3º, da Lei 8.443/1992, devendo as contas serem julgadas irregulares, condenando-os solidariamente ao débito apurado e aplicando-lhes a multa prevista no art. 57 da Lei 8.443/1992.
Prescrição da Pretensão Punitiva
31.	Vale ressaltar que a pretensão punitiva do TCU, conforme Acórdão 1441/2016-TCU-Plenário, Relator Min. Benjamin Zymler, que uniformizou a jurisprudência acerca dessa questão, subordina-se ao prazo geral de prescrição indicado no art. 205 do Código Civil, que é de dez anos, contado da data de ocorrência da irregularidade sancionada, nos termos do art. 189 do Código Civil, sendo este prazo interrompido pelo ato que ordenar a citação, a audiência ou a oitiva dos responsáveis.
32.	No caso em exame, não ocorreu a prescrição, uma vez que a irregularidade sancionada ocorreu em 30/12/2015, que corresponde à captação de recursos sem a devida prestação de contas, e o ato de ordenação da citação ocorreu em 22/6/2021 (peça 40) .
Cumulatividade de multas 
33.	Quanto à possibilidade de aplicação cumulativa das multas dos arts. 57 e 58, inciso I, da Lei 8.443/1992, ainda que tenha sido adequada a realização concomitante de citação e audiência de responsável, por força do disposto no art. 209, § 4º, do Regimento Interno do TCU, o Tribunal reconhece que existe relação de subordinação entre as condutas de "não comprovação da aplicação dos recursos" e de "omissão na prestação de contas", sendo a primeira consequência da segunda, o que enseja, na verificação das duas irregularidades, a aplicação da multa do art. 57, com o afastamento da multa do art. 58, inciso I, em atenção ao princípio da absorção (Acórdão 9579/2015-TCU-Segunda Câmara, Relator Min. Vital do Rêgo; Acórdão 2469/2019-TCU-Primeira Câmara, Relator Min. Augusto Sherman) .
34.	Conforme leciona Cezar Bitencourt (Tratado de Direito Penal: parte geral - 8ª Edição - São Paulo: Saraiva, 2003. Pg. 565) , na absorção, " (...) a pena do delito mais grave absorve a pena do delito menos grave, que deve ser desprezada". No caso concreto, a "omissão no dever de prestar contas", embora seja uma irregularidade autônoma, funciona como fase ou meio para a consecução da "não comprovação da aplicação dos recursos", havendo clara relação de interdependência entre essas condutas. Dessa forma, recaindo as duas ocorrências num mesmo gestor, deve prevalecer a pena do delito mais grave, qual seja, a multa do art. 57, da Lei 8.443/1992.
35.	Cumpre observar, ainda, que a conduta de responsável, consistente nas irregularidades "não comprovação da boa e regular aplicação dos recursos federais repassados em face da omissão no dever de prestar contas" e "não cumprimento do prazo para apresentação de prestação de contas pelo gestor dos recursos", configura violação não só às regras legais, mas também aos princípios basilares da administração pública, eis que, em última análise, ocorre o comprometimento da necessária satisfação à sociedade sobre o efetivo emprego dos recursos públicos postos à disposição do proponente, por força do projeto incentivado em questão.
36.	Nesses casos, em que fica evidente a falta de transparência e lisura, não há como afastar as suspeitas sempre presentes de que a totalidade dos recursos públicos federais, captados pelo proponente, tenha sido integralmente desviada, em prol de gestor ímprobo, ou de pessoas por ele determinadas, a revelar grave inobservância de dever de cuidado no trato com a coisa pública, isto é, ato praticado com culpa grave, pois, na espécie, a conduta do responsável se distancia daquela que seria esperada de um administrador público minimante diligente, num claro exemplo de erro grosseiro a que alude o art. 28 do Decreto-lei 4.657/1942 (Lei de Introdução às Normas do Direito Brasileiro) , incluído pela Lei 13.655/2018 (Acórdão 1689/2019-TCU-Plenário, Relator Min. Augusto Nardes; Acórdão 2924/2018-TCU-Plenário, Relator Min. José Mucio Monteiro; Acórdão 2391/2018-TCU-Plenário, Relator Min. Benjamin Zymler) . 
CONCLUSÃO
37.	Em face da análise promovida na seção "Exame Técnico", verifica-se que os responsáveis Roberto Rozendo de Freitas 89053087320 e Roberto Rozendo de Freitas não lograram comprovar a boa e regular aplicação dos recursos, instados a se manifestar, optaram pelo silêncio, configurando a revelia, nos termos do § 3º, do art. 12, da Lei 8.443/1992. Ademais, inexistem nos autos elementos que demonstrem a boa-fé dos responsáveis ou a ocorrência de outras excludentes de culpabilidade.
38.	Verifica-se também que não houve a prescrição da pretensão punitiva, conforme análise já realizada.
39.	Tendo em vista que não constam dos autos elementos que permitam reconhecer a boa-fé dos responsáveis, sugere-se que as suas contas sejam julgadas irregulares, nos termos do art. 202, § 6º, do Regimento Interno do TCU, com a imputação do débito atualizado monetariamente e acrescido de juros de mora, nos termos do art. 202, § 1º do Regimento Interno do TCU, descontado o valor eventualmente recolhido, com a aplicação da multa prevista no art. 57 da Lei 8.443/1992.
40.	Por fim, como não houve elementos que pudessem modificar o entendimento acerca das irregularidades em apuração, mantém-se a matriz de responsabilização presente na peça 37.
PROPOSTA DE ENCAMINHAMENTO
41.	Diante do exposto, submetemos os autos à consideração superior, propondo ao Tribunal:
a)	considerar revéis os responsáveis Roberto Rozendo de Freitas 89053087320 (CNPJ: 17.933.199/0001-03) e Roberto Rozendo de Freitas (CPF: XXX.530.873-XX) , para todos os efeitos, dando-se prosseguimento ao processo, com fulcro no art. 12, § 3º, da Lei 8.443/1992; 
b)	julgar irregulares, nos termos dos arts. 1º, inciso I, 16, inciso III, alíneas a e c, da Lei 8.443/1992, c/c os arts. 19 e 23, inciso III, da mesma Lei, as contas dos responsáveis Roberto Rozendo de Freitas 89053087320 (CNPJ: 17.933.199/0001-03) e Roberto Rozendo de Freitas (CPF: XXX.530.873-XX) , condenando-os solidariamente ao pagamento da importância a seguir especificada, atualizada monetariamente e acrescida dos juros de mora, calculada a partir da data discriminada até a data da efetiva quitação do débito, fixando-lhes o prazo de quinze dias, para que comprovem, perante o Tribunal, o recolhimento da referida quantia aos cofres do Tesouro Nacional, nos termos do art. 23, inciso III, alínea "a", da citada lei, c/c o art. 214, inciso III, alínea "a", do Regimento Interno do TCU.  
	Débito relacionado ao responsável Roberto Rozendo de Freitas (CPF: XXX.530.873-XX) em solidariedade com Roberto Rozendo de Freitas 89053087320 (CNPJ: 17.933.199/0001-03) :
	Data de ocorrência
	Valor histórico (R$) 

	30/12/2015
	162.000,00

Valor atualizado do débito (com juros) em 15/9/2021: R$ 227.666,41.
c)	aplicar individualmente aos responsáveis Roberto Rozendo de Freitas 89053087320 (CNPJ: 17.933.199/0001-03) e Roberto Rozendo de Freitas (CPF: XXX.530.873-XX) , a multa prevista no art. 57 da Lei 8.443/1992 c/c o art. 267 do Regimento Interno do TCU, fixando-lhes o prazo de quinze dias, a contar da notificação, para que comprovem, perante o Tribunal (art. 214, III, alínea "a", do Regimento Interno do TCU) , o recolhimento da dívida aos cofres do Tesouro Nacional, atualizada monetariamente desde a data do acórdão que vier a ser proferido por este Tribunal até a data do efetivo recolhimento, se paga após o vencimento, na forma da legislação em vigor;
d)	autorizar, desde logo, a cobrança judicial das dívidas, caso não atendidas as notificações, na forma do disposto no art. 28, inciso II, da Lei 8.443/1992;
e)	autorizar também, desde logo, se requerido, com fundamento no art. 26, da Lei 8.443, de 1992, c/c o art. 217, §§ 1º e 2º do Regimento Interno do TCU, o parcelamento da (s) dívida (s) em até 36 parcelas, incidindo, sobre cada parcela, corrigida monetariamente, os correspondentes acréscimos legais, fixando-lhes o prazo de quinze dias, a contar do recebimento da notificação, para comprovar, perante o Tribunal, o recolhimento da primeira parcela, e de trinta dias, a contar da parcela anterior, para comprovar os recolhimentos das demais parcelas, devendo incidir, sobre cada valor mensal, atualizado monetariamente, os juros de mora devidos, no caso do débito, na forma prevista na legislação em vigor, alertando os responsáveis de que a falta de comprovação do recolhimento de qualquer parcela importará o vencimento antecipado do saldo devedor, nos termos do § 2º do art. 217 do Regimento Interno deste Tribunal; 
f)	esclarecer ao responsável Roberto Rozendo de Freitas (CPF: XXX.530.873-XX) que, caso se demonstre, por via recursal, a correta aplicação dos recursos, mas não se justifique a omissão da prestação de contas, o débito poderá ser afastado, mas permanecerá a irregularidade das contas, dando-se ensejo à aplicação da multa prevista no art. 58, inciso I, da Lei 8.443/1992;
g)	enviar cópia do Acórdão a ser prolatado à Procuradoria da República no Estado de CE, nos termos do § 3º do art. 16 da Lei 8.443/1992, c/c o § 7º do art. 209 do Regimento Interno do TCU, para adoção das medidas cabíveis; 
42.	enviar cópia do Acórdão que vier a ser proferido à Secretaria Especial da Cultura e aos responsáveis, para ciência;
h)	informar à Procuradoria da República no Estado de CE, à Secretaria Especial da Cultura e aos responsáveis que a presente deliberação, acompanhada do Relatório e do Voto que a fundamenta, está disponível para a consulta no endereço www.tcu.gov.br/acordaos, além de esclarecer que, caso requerido, o TCU poderá fornecer sem custos as correspondentes cópias, de forma impressa; e
i)	informar à Procuradoria da República no Estado de CE que, nos termos do parágrafo único do art. 62 da Resolução TCU 259/2014, os procuradores e membros do Ministério Público credenciados nesta Corte podem acessar os presentes autos de forma eletrônica e automática, ressalvados apenas os casos de eventuais peças classificadas como sigilosas, as quais requerem solicitação formal.
O Ministério Público junto ao TCU discordou parcialmente da proposta de encaminhamento, nos seguintes termos (peça 49) :
  	Caracterizada a revelia dos responsáveis, após regular citação pela via postal (peças 43-44) , impõe-se o prosseguimento do processo, para todos os efeitos, conforme prevê o art. 12, § 3º, da Lei 8.443/92.
2.	Os autos tratam de tomada de contas especial instaurada pela Secretaria de Fomento e Incentivo à Cultura da Secretaria Especial da Cultura (SEFIC/SECULT) , em razão da omissão no dever de prestar contas dos recursos captados no âmbito do projeto cultural Pronac 15-0271, com o título "Syntagma - Solos Nordestinos".
3.	Neste processo, foram arrolados como responsáveis solidários a microempresa individual Roberto Rozendo de Freitas 89053087320 e seu dirigente, o Sr. Roberto Rozendo de Freitas.
4.	No caso concreto, cabe registrar que, nos negócios estabelecidos sob a natureza jurídica de empresário individual, a pessoa física (empresário) responde por todos atos, fatos, direitos e obrigações decorrentes da atividade empresarial desempenhada, inclusive com seu patrimônio pessoal. Assim sendo, não há personalidade jurídica de direito privado. Os empresários individuais se equiparam à pessoa jurídica apenas para fins fiscais, nos termos do art. 2º do Decreto-Lei 1.706, de 23 de outubro de 1979.
5.	Considerando as discussões já realizadas pelo TCU, o empresário é pessoa física, titular da empresa, não há personalidade jurídica diversa, de modo que não é necessário arrolar como responsável a pessoa jurídica, mas, apenas, a pessoa física.
6.	Nesse sentido, conforme consignado nos Acórdão 1563/2012-TCU-Plenário, 1870/2010-1ª Câmara e 615/2008-2ª Câmara, a empresa individual não tem personalidade diversa e separada do titular, constituindo uma única pessoa e um único patrimônio.
7.	Em vista disso, deve ser excluída da relação processual a sua firma registrada na Receita Federal do Brasil sob o CNPJ 17.933.199/0001-03.
8.	Desse modo, ante a inexistência de elementos capazes de comprovar a boa e regular aplicação dos recursos, este representante do Ministério Público de Contas manifesta-se parcialmente de acordo com a proposta formulada pela unidade técnica (peça 46) , sugerindo ao Tribunal os seguintes ajustes à proposta da unidade técnica:
	a) a exclusão da relação processual da empresa individual Roberto Rozendo de Freitas 89053087320;
	b) considerar revel o Sr. Roberto Rozendo de Freitas;
	c) julgar irregulares, nos termos dos arts. 1º, inciso I, 16, inciso III, alíneas a e c, da Lei 8.443/92, c/c os arts. 19 e 23, inciso III, da mesma Lei, as contas do Sr. Roberto Rozendo de Freitas (CPF: XXX.530.873-XX) , condenando-o ao pagamento da importância especificada;
	d) aplicar ao responsável a multa prevista no art. 57 da Lei 8.443/92.

não há.

Subprocurador-Geral Paulo Soares Bugarin.

PROJETO CULTURAL. OMISSÃO NO DEVER DE PRESTAR CONTAS DOS RECURSOS CAPTADOS. CITAÇÃO. REVELIA. CONTAS IRREGULARES. DÉBITO E MULTA.

TOMADA DE CONTAS ESPECIAL (TCE)

Secretaria de Controle Externo de Tomada de Contas Especial (SecexTCE).

Trata-se de tomada de contas especial instaurada pela Secretaria de Fomento e Incentivo à Cultura, da Secretaria Especial da Cultura (SEFIC/SECULT) , em desfavor do proponente, o microempreendedor individual "Roberto Rozendo de Freitas 89053087320", e de seu dirigente, Roberto Rozendo de Freitas, em razão de omissão no dever de prestar contas dos recursos captados por força do Projeto Cultural Pronac 15-0271, cujo nome é "Syntagma - Solos Nordestinos".
A autorização para a captação do apoio foi no valor de R$ 324.318,00, no período inicial de 23/6/2015 a 31/12/2015, prorrogado até 30/6/2016, dos quais foram captados R$ 162.000,00. O prazo para execução foi de 30/12/2015, data da captação dos recursos, a 1/10/2016, e o prazo para a prestação de contas foi estendido até 20/2/2017.
Diante da não comprovação da boa e regular aplicação dos recursos federais repassados, em razão da omissão no dever de prestar contas dos valores transferidos, os responsáveis arrolados na fase interna foram devidamente comunicados. Diante da ausência de justificativas suficientes para elidir a irregularidade e da não devolução dos recursos, foi instaurada a presente TCE.
O relatório do tomador de contas (peça 27) concluiu que o prejuízo foi no valor repassado (R$ 162.000,00) e imputou responsabilidade ao microempreendedor individual "Roberto Rozendo de Freitas 89053087320" e ao seu dirigente.
O relatório, o certificado de auditoria e o parecer do dirigente do órgão de controle interno (peças 31-33) são no mesmo sentido. Em 22/1/2020, o ministro responsável pela área atestou haver tomado conhecimento das conclusões naqueles documentos e determinou o encaminhamento do processo a este Tribunal (peça 34) .
Na fase externa, os responsáveis foram citados pela não comprovação da boa e regular aplicação dos recursos federais repassados, em razão da omissão no dever de prestar contas, bem como pelo descumprimento do prazo estipulado para prestação de contas do projeto em questão.
Diante da ausência de resposta às citações, a unidade técnica propõe que os responsáveis sejam considerados revéis, que suas contas sejam julgadas irregulares, que sejam condenados a ressarcir o débito apurado e que lhes seja aplicada a multa prevista no art. 57 da Lei 8.443/1992.
Com base nos Acórdão 1563/2012-TCU-Plenário, 1870/2010-1ª Câmara e 615/2008-2ª Câmara, o Ministério Público junto ao TCU (MPTCU) propõe que a pessoa jurídica registrada na Receita Federal do Brasil sob o CNPJ 17.933.199/0001-03 seja excluída da relação processual e que as contas de Roberto Rozendo de Freitas sejam julgadas irregulares, com aplicação de débito e multa.
Feito breve resumo dos fatos, passo a decidir.
Assiste razão ao MPTCU, ao citar a jurisprudência deste Tribunal, no sentido de que a microempreendedor individual não tem personalidade diversa e separada do titular, razão pela qual excluo da relação processual a microempreendedor individual "Roberto Rozendo de Freitas 89053087320".
Regulamente citado, Roberto Rozendo de Freitas manteve-se inerte, razão pela qual deve ser declarada sua revelia, com o prosseguimento dos autos para todos os efeitos.
Diante dos elementos disponíveis nos autos, considerando que o responsável não se manifestou na fase interna, não havendo, assim, nenhum argumento que possa vir a ser analisado e posteriormente servir para afastar as irregularidades apontadas, forçoso concluir pela não comprovação da boa e regular aplicação dos recursos públicos transferidos e ocorrência de prejuízo ao Erário. 
Sendo assim, julgo irregulares as suas contas, condenando-o a ressarcir o débito apurado, que em valores atualizados corresponde a R$ 222.774,08, e aplicando-lhe a multa prevista no art. 57 da Lei 8443/1992. 
Ante o exposto, VOTO para que seja adotada a minuta de acórdão que trago ao exame deste Colegiado.
 TCU, Sala das Sessões, em 8 de fevereiro de 2022.
WALTON ALENCAR RODRIGUES 
Relator